最高法院刑事判決　　　　　　　　　　　　　　　九十三年度台上字第二０八八號
　　上　訴　人　丙○○
　　　　　　　　乙○○
　　　　　　　　甲○○
右上訴人等因殺人案件，不服台灣高等法院台中分院中華民國九十三年二月四日第二
審更審判決（九十二年度上重更(一)字第五五號，起訴案號：台灣台中地方法院檢察署
九十年度偵字第五０六一、五四七三、六七九一號），提起上訴，本院判決如左：
    主  文
上訴駁回。
    理  由
本件原判決認定上訴人乙○○前曾因犯侵占罪，經台灣台中地方法院判處有期徒刑三
月確定，於民國（下同）八十六年六月二十二日執行完畢。乙○○出獄後以駕駛計程
車為業，於九十年一月十八日經由上訴人甲○○介紹，向上訴人丙○○分租位於台中
縣太平市○○路二一九之三號之房間，而與丙○○同住於上址。丙○○係南山人壽保
險股份有限公司業務主任，因其父親係大陸來台人士，而與同為大陸來台之李堂壽感
情甚篤，並稱呼李堂壽為乾爹。丙○○因李堂壽時常向彼哭訴其妻李習清葉在外行為
不檢，需索金錢無度，甚至將男友帶回家中姘居，心中為李堂壽甚感不平，遂萌殺害
李習清葉之犯意，於九十年一月五日，預先購買木棒一支作為殺人行兇之預備工具，
嗣再將欲殺害李習清葉之決意告知以駕駛計程車為業之朋友即上訴人甲○○，允於事
成後可提供新台幣（下同）五十萬元均分，甲○○知悉乙○○積欠他人二十餘萬元債
務未還，需款孔急，而於同年三月初某日，將此事告知乙○○，其三人遂基於共同殺
害李習清葉之犯意聯絡，約定由乙○○動手殺人，甲○○先交付乙○○二萬元，其餘
報酬於事畢後付清。迨至九十年三月十一日晚上十時多，丙○○隨身攜帶其事先預購
之上開木棒一支，乙○○則攜帶甲○○交付之生魚片刀一把（未扣案），由甲○○駕
駛車號Ｎ７｜五０三號之計程車搭載丙○○，而乙○○則自行駕駛車號９Ｐ｜六０五
號計程車，一同前往台中縣后里鄉○里村○○路慈德巷八十五號李習清葉住處附近後
，甲○○將車停放在該處附近之路旁把風接應，丙○○改乘乙○○駕駛之上開計程車
進入眷村內，由丙○○以行動電話向李習清葉佯稱要借予李習清葉一萬元，約李習清
葉至台中縣后里鄉○○路與慈德巷口會面，李習清葉不疑有他，遂搭乘林錦南所騎乘
車牌號碼ＥＸＧ｜九九三號機車至約定之地點，丙○○、乙○○二人見林錦南騎車搭
載李習清葉赴約，為方便乙○○下手殺害李習清葉，遂另基於共同傷害林錦南之犯意
聯絡，由丙○○持上開木棒猛力敲擊林錦南之頭部，致其受頭部外傷合併硬腦膜下腔
出血、右眼眶裂傷、上唇裂傷、左手部挫傷等傷害，並不支倒地，丙○○、乙○○二
人見狀始罷手。乙○○則持上開生魚片刀朝李習清葉之頸部砍殺，李習清葉被砍殺後
掙扎轉身逃跑，乙○○又自後追殺，前後共砍殺李習清葉之頸部六刀，致李習清葉之
頸部半截分離，終因失血性休克而死亡。乙○○行兇後隨即將上開生魚片刀交給丙○
○，然後自行駕駛車號９Ｐ｜六０五號計程車返回台中縣太平市○○路二一九之三號
租住處，丙○○則搭上甲○○駕駛之車號Ｎ７｜五０三號計程車，行至台中縣后里鄉
○○村○○路附近，將上開生魚片刀及木棒丟棄於路旁之圳溝後，返回台中縣太平市
○○路二一九之三號住處清洗身體，甲○○則駕車離去。嗣丙○○於同年三月十二日
凌晨一時三十分許，駕駛其所有之車號Ａ九｜０一０五號自用小客車與乙○○一起至
台中縣豐原市大湳加油站購買汽油後，將二人行兇時所穿著沾有血液之衣褲攜至台中
縣太平市○○路舊貨中心圍牆邊，潑灑汽油並點火引燃予以滅跡後，其二人隨即前往
尋找甲○○，三人會合後同赴友人莊易昌住處，請求莊易昌協助編造不在場證明，經
莊易昌允諾後，分別離去，嗣於同日（即同年三月十二日）經台灣台中地方法院檢察
署檢察官據報相驗李習清葉之屍體後，同日晚上十一時許，經警在台中縣后里鄉○○
路二三三巷一弄六號查獲丙○○，並循線通知甲○○到案。嗣丙○○帶同警方，從台
中縣后里鄉○○村○○路旁圳溝中，查獲其所有原供殺人預備而用以毆打林錦南之上
開木棒一支，又至台中縣太平市○○路舊貨中心圍牆邊，勘查前述燒燬衣物之痕跡，
而由警方查獲上情等事實，係以上揭事實，業據上訴人乙○○於九十年四月十五日受
警訊時及於同日受檢察官訊問時供承明確，核與被害人即告訴人林錦南於偵審中指證
情節相符，並有上訴人丙○○於九十年三月三十日於警訊時供認伊與乙○○、甲○○
相約至案發現場，由伊持棍棒毆打林錦南，乙○○持兇器攻擊李習清葉等情之供述，
乙○○、丙○○二人於法院審理中供認曾於案發後偕同前往台中縣太平市○○路舊貨
中心圍牆邊潑灑汽油將二人所穿著沾有血液之衣褲引燃滅跡之供述，上訴人乙○○、
丙○○、甲○○三人（下稱上訴人三人）於原審供認其三人曾於案發後同赴案外人莊
易昌住處請求莊易昌協助編造不在場證明之供述、證人李堂壽於警訊之證述及證人莊
易昌於第一、二審法院之供證可資參酌認定，復有扣案之木棒一支及卷附林錦南受傷
於光田綜合醫院、豐原醫院診斷之診斷證明書、丙○○購買木棒之統一發票等書證可
資佐證。被害人李習清葉頸部受砍殺六刀，致半截分離，因失血性休克死亡，亦經檢
察官督同法醫師相驗並解剖其屍體驗斷明確，填具有驗斷書、相驗屍體證明書、法醫
師解剖紀錄等在卷可稽，上訴人三人共同謀議殺害被害人，並由甲○○交付生魚片刀
予乙○○，且以計程車搭載丙○○至現場，由丙○○誘出被害人，由乙○○以生魚片
刀砍殺被害人頸部六分，渠等有殺人之犯意亦甚屬明顯等情，為其依憑認定之證據及
理由。並以乙○○嗣後於九十年五月十七日受檢察官訊問時及於一、二審法院審理中
雖翻異前供，於九十年五月十七日受檢察官訊問時改稱：伊只是想幫丙○○之忙教訓
姦夫，丙○○並沒有叫伊殺死死者，而是叫伊教訓另一個男的，伊持刀是為壯膽，因
死者看到伊持刀，站在旁邊，主動過來搶伊刀子，……在搶刀過程，伊揮了一刀，她
一直喊救命，伊心裏害怕，全身染血，可能失去理智，所以一直砍她等語，於一審改
稱：丙○○跟一個男孩子談話時，伊在旁邊抽煙，後來他們打起來，伊過去勸架，被
那個男的打了一拳，伊很生氣跑回車上拿刀子，目的是要嚇他，結果那個女的（指死
者李習清葉）看到伊拿刀子出來，要搶伊的刀子，在拉扯當中，就殺到那個女孩子等
語，於原審辯稱：案發當天伊係要去教訓告訴人林錦南而已，生魚片刀係伊所有，非
甲○○交付等語，查上開翻供之詞，前後矛盾，內容諸多不合常理，且與前開事證不
符，自非可採。其於第一、二審法院另辯稱：因伊與甲○○所駕之計程車是屬於同一
位車主，車主黃松華曾經有一筆八萬元之錢款要借伊，遭甲○○挪用，伊懷恨甲○○
，為陷害他，始於九十年四月十五日於警訊及受檢察官訊問時為不實之陳述云云一節
，亦與黃松華於一審證稱其未承諾要借錢給乙○○等語以及黃松華、莊易昌於原審證
稱：乙○○並未因借錢之事而對甲○○懷恨於心等語不符，自非可採。至乙○○於法
院審理中另辯稱：伊於九十年四月十五日之警訊陳述及出具之自白書係遭刑求所致云
云，亦為承辦警員林永裕所否認，且其於同日受檢察官訊問時，亦未提及曾受警察刑
求之事，並更清楚、完整自白同一事實，足認所辯警訊受刑求云云，亦非可採。上訴
人丙○○雖辯稱：伊雖有為乾爹李堂壽感到不平，但並未萌生殺害李習清葉之犯意，
亦未告知甲○○說伊要殺害李習清葉及應允於殺害後給付五十萬元之事，案發當時伊
持防身用之木棒擊打林錦南，背向乙○○、李習清葉，並未看到乙○○持刀殺害李習
清葉，如伊看到應會加以阻止云云，但此不僅與丙○○於九十年四月二日警訊時供承
：乙○○並不認識李習清葉、林錦南二人，是伊於案發當時搭乙○○計程車時，向乙
○○指那位是李習清葉，他才下車攻擊李習清葉等語不符，且與乙○○於九十年四月
十五日受警訊及受檢察官偵訊所供陳之事實以及林錦南於偵審中指證情節不符，自難
採信，至乙○○於法院審理中所為附合丙○○上開辯解之詞，則係迴護之詞，亦委無
足採。上訴人甲○○雖辯稱：案發當時係丙○○僱伊之計程車前去，伊不知是要去殺
人，亦未參與殺人，乙○○行兇時，伊在車上睡覺，並非在該處把風，殺人之生魚片
刀非伊所交付，伊在車上睡覺時，因附近有垃圾堆、味道很重，伊將車窗關上，音樂
放很大聲，不知外面發生何事云云，然此與林錦南於偵審中證稱：當時有兇手三人，
一人持木棍毆打伊，另一人持刀對付李習清葉，另一人（指甲○○）在計程車旁等候
，當時伊有看到甲○○蹲在計程車駕駛座旁邊，距離伊被丙○○打的地方約有十公尺
等語等情，及丙○○於九十年三月三十日警訊時供稱：伊與李習清葉聯絡好見面時間
，接著叫甲○○開車去李習清葉處，出發前已先口頭告知乙○○要他隨後開車跟來，
……林錦南倒地後，伊迅速上車（指甲○○之計程車），甲○○已發動車子坐在駕駛
座了等語等情，以及乙○○於九十年四月十五日於警訊及檢察官偵查中供稱丙○○、
甲○○與伊三人如何謀議殺害死者，甲○○如何持兩把刀給伊選擇，伊選了生魚片刀
等語等情均不相符合，且從丙○○、乙○○行兇後，甲○○開車搭載丙○○回家，嗣
並與丙○○、乙○○一同前往莊易昌住處編造不在場證明等事實，亦足認甲○○確有
參與謀議殺人並交付生魚片刀供乙○○使用，且至現場把風接應，甲○○上開所辯以
及丙○○、乙○○所為附合迴護之詞，均非可採，於理由詳予說明、指駁。並以核上
訴人三人共同殺害李習清葉部分，三人均係犯刑法第二百七十一條第一項之殺人罪，
丙○○、乙○○二人傷害林錦南部分，係另犯刑法第二百七十七條第一項之傷害罪，
上訴人三人就殺害李習清葉部分及丙○○、乙○○二人就傷害林錦南部分，分別具有
犯意聯絡及行為分擔，均應論為共同正犯，又丙○○、乙○○二人為便於殺害李習清
葉而傷害林錦南之身體，所犯傷害、殺人二罪間有方法、結果之牽連關係，應依牽連
犯規定，從一重之殺人罪處斷，關於乙○○傷害罪部分，雖未經檢察官起訴，然與起
訴之殺人部分，有牽連犯裁判上一罪關係，故法院得併予審判。乙○○於侵占前科徒
刑經執行完畢後，五年以內再犯本罪為累犯，應依法加重其刑（至於法定刑死刑、無
期徒刑部分則依法不得加重），因第一審判決對上訴人三人所為論罪及於訴訟程序漏
未踐行罪名告知義務均有違誤，而應就第一審判決關於丙○○、甲○○部分及乙○○
殺人部分撤銷，因而改判依共同殺人，論處丙○○有期徒刑拾肆年陸月，褫奪公權拾
年；甲○○有期徒刑拾參年，褫奪公權拾年；乙○○，累犯，處無期徒刑，褫奪公權
終身，並以扣案之木棒一支，係丙○○所有，且係供上訴人三人共同殺害李習清葉所
預備之物，亦係供丙○○、乙○○二人共同傷害林錦南身體所用之物，並依法宣告沒
收。經核於法並無不合。上訴人三人上訴意旨雖均指摘原判決採證認事違法，惟經查
：(一)原審於審判期日，已將證人莊易昌、黃松華前揭證言要旨告知上訴人三人並提示
該證述筆錄，訊問其三人有何意見，予其三人辯論之機會（見原審上重更(一)字卷第一
二五頁、第一二八頁審判筆錄記載），即已踐行合法之證據調查程序，乙○○上訴意
旨空言指稱原審法官迄未將該二證人證述要旨告知伊，採證違法云云，自非可採。(二)
乙○○於九十年四月十五日受警訊時及於同日受檢察官訊問時，就上訴人三人如何謀
議殺害死者李習清葉，如何為行為之分擔，如何約定由伊下手，甲○○如何交付其生
魚片之刀用以行兇等情已供承明確，且其於上開日期受警訊時已供稱：「該經過是當
時我欠人很多錢而借住友人甲○○之住處，甲○○告訴我一件賺錢的事，就是教訓一
個人，代價為新台幣伍拾萬元，而於是我就答應甲○○，而甲○○先拿新台幣貳萬元
給我之後，說是要去殺一個人」、「就是案發當日大約二十三時四十分許甲○○拿了
兩把刀給我選，而我選了生魚片刀，我不認識那個女人」等語（見偵字第六七九一號
偵查卷第八頁背面至第九頁背面），於同日受檢察官訊問時仍供稱：「今年（指九十
年）三月初，甲○○（訊問筆錄誤書為呂宗正）主動問我，說有一個賺錢機會，問我
要不要賺等語，並說要教訓一個人，還說代價是五十萬元，由三個人均分，我因欠人
很多錢，所以答應了，並要求說能否先拿一點錢，呂即先給我二萬元，約在三月十一
日晚十一時三十分左右，我與甲○○、丙○○三人先到楊（指丙○○）位於太平市○
○路二一九號租處會合，……途中我們又停車，呂主動拿出二把刀，讓我自己選，其
中一把類似生魚片刀，另一把似水果刀，我選了生魚片刀，之後又出發，到了后里馬
場附近，……楊下車改搭我的車，叫我再開入軍眷區，到了一拱門旁，我停車，楊則
拿出早已準備之棒球棍，叫我一起跟他走到軍眷內最後一排最後一間房子外，此時楊
告訴我說：『等一下要打電話叫一個婦人出來拿一萬元，且等一下一定要她死』等語
，……楊則趁著那男子不注意，用球棍猛打那男子，我則動刀朝那女人脖子割了四、
五刀，我行兇之際，那女子一直喊救命，我也心慌了，沒記得割了幾下，行兇之後，
我把刀子交予丙○○，楊則快跑到甲○○車旁，我則快跑到我停車處，我跑到一半時
，甲○○已載著楊開到我身旁了，並要我也上車，我則說『你們先走，我要去開我的
車』」等語（見同上偵查卷第二十八頁背面至第三十一頁）。原審以乙○○於上開日
期受警訊及同日受檢察官訊問時所為自白，就殺人動機、代價、過程，生魚片刀之來
源等情，均為詳細連貫、一致之供述，並無矛盾之處，應屬客觀可採，且核與丙○○
於九十年三月三十日所為前揭警訊供述及林錦南於偵審中證述情節相符，復有前揭不
利於上訴人三人之事證可資證實，因而認定該自白供述為真實可採，佐以前揭不利於
上訴人三人之事證，論定上訴人三人就殺害李習清葉之犯行，有犯意聯絡及行為分擔
，應論為共同正犯，自核無不合。上訴人三人上訴意旨指稱：乙○○前揭自白疑竇重
重，矛盾不實，背離常理，且無其他補強證據，原判決單憑其自白，推斷上訴人等共
同殺人犯行，有查證未盡、判決不載理由或理由矛盾、適用法則不當等違誤云云，亦
顯非可採。(三)原判決就乙○○自九十年五月七日起，於偵審中所為翻異而附合丙○○
、甲○○否認殺人犯罪之詞，如何不足採信，以及如何認定丙○○因乾爹李堂壽時常
向伊哭訴其妻李習清葉在外行為不檢，需索金錢無度，甚至將男友帶回家中姘居，心
中為李堂壽甚感不平，遂萌殺害李習清葉之犯意，再將欲殺害李習清葉之決意告知甲
○○，允事後可提供五十萬元均分，甲○○知悉乙○○積欠他人二十餘萬元債務未還
，需款孔急，而於九十年三月初某日將此事告知乙○○，三人遂基於共同殺害李習清
葉之犯意聯絡，約定由乙○○動手殺人，並由甲○○先交付乙○○二萬元，其餘報酬
事畢後付清等事實，暨如何認定甲○○於偵審中所稱伊交付二萬元予乙○○係借款等
語一節為不足採信，應以乙○○自白所供稱該二萬元即係預先交付之殺人報酬之一部
分為可採等情，亦均於理由欄詳予明所依憑之證據及論斷之理由，丙○○上訴意旨
指稱原審未詳細調查其與乙○○殺人之動機、目的，有應於審判期日調查之證據未予
調查之違法云云，甲○○上訴意旨指稱原審未查明伊交付乙○○二萬元究係殺人代價
或借款，有查證未盡之違法云云，亦均難認為有理由。(四)原判決依憑前揭事證，論定
丙○○係懷恨李習清葉行為不檢，為其乾爹李堂壽打抱不平，因而萌生殺害李習清葉
之犯意，嗣與乙○○、甲○○有共同謀議及實施殺害李習清葉之犯行。所為論斷，已
明係以前揭不利於上訴人三人之事證為論據，核無違反證據法則及理由矛盾之可言
。因上訴人三人與以機車附載李習清葉至案發現場之林錦南，既無仇怨，彼此亦非熟
識，上訴人三人於殺害李習清葉時，未併將林錦南殺害滅口，自亦無悖背常情常理之
處。丙○○上訴意旨指稱：伊與李習清葉既無仇怨，亦無財務糾紛，不可能唆使乙○
○殺人，伊等倘有殺害李習清葉之預謀，怎不將林錦南殺人滅口云云，指摘原判決採
證違反證據法則，理由矛盾云云，亦顯無足採。(五)上訴人三人其餘上訴意旨，仍執於
第一、二審法院所為前揭辯解之陳詞，否認殺人犯罪，亦均非可採。綜上所述，應認
上訴人三人之上訴均為無理由，應予駁回。
據上論結，應依刑事訴訟法第三百九十六條第一項，判決如主文。
中　　　華　　　民　　　國　　九十三　　年　　　四　　　月　　二十二　　日
                              最高法院刑事第十二庭
                                  審判長法官  陳　正　庸
                                        法官  賴　忠　星
                                        法官  王　居　財
                                        法官  張　清　埤
                                        法官  林　開　任
      右正本證明與原本無異
                                              書  記  官
中　　　華　　　民　　　國　　九十三　　年　　　四　　　月　　 三十 　　日
                                                                        Ｅ
